---
title: "Estudo do tempo de conclusão dos cursos de graduação no CT-UFSM"
author: "Vítor Pereira"
abstract: "Nesse presente trabalho para a disciplina de Análise de Sobrevivência do Curso Estatística da UFSM, buscamos estudar e entender como variáveis sociais, econômicas e culturais afetam o tempo de formação dos alunos do CT, também da UFSM. Visando encontrar quais característicam tendem a aumentar ou diminuir o tempo de permanência até a formação dos estudantes, para isso utilizaremos técnicas para dados censurados, para captarmos informações dadas por dados incompletos de uma maneira sistemática e conhecida, na análise a censura é dada, por aqueles alunos que ainda estão realizando os cursos de graduação e para adequarmos essas observações para nossa análise utilizaremos os modelos de Tempo de Vida Acelerado ou Regressão de Cox."
header-includes:
   - \usepackage[brazil]{babel}
   - \usepackage{bm}
   - \usepackage{float}
geometry: left=1.7cm, right=1.7cm, top=3cm, bottom=3cm
output:
  bookdown::pdf_document2:
editor_options:
  chunk_output_type: console
indent: true
---



```{r setup, include=F}
options(digits = 3)  
options(scipen = 999)
ggplot2::theme_set(ggplot2::theme_minimal()) 
knitr::opts_chunk$set(echo=F, message=F, warning=F, fig.pos = 'H', 
                      fig.align = 'center', fig.width = 6, fig.height= 3.5)
scale_fill_discrete = \(...) ggplot2::scale_fill_brewer(... , palette = "Set2") 
```


```{r librarys}
library(dplyr)
library(ggplot2)
library(survival)
library(flexsurv)
library(magrittr)
library(ggfortify)
library(patchwork)
```

```{r functions}
grafico <- function(data, v1, title, v2 = tempo){
  ggplot(data) +
    geom_point(aes({{v2}},{{v1}})) +
    labs(title = title)
}

bar_plot <- function(df, v) {
  mycolors = c(RColorBrewer::brewer.pal(name="Set2", n = 8), 
             RColorBrewer::brewer.pal(name="Paired", n = 6))
  ggplot(df, aes(
    x = {{ v }},
    y = prop.table(stat(count)),
    fill =  {{ v }},
    label = scales::percent(prop.table(stat(count)))
  )) +
    geom_bar(position = "dodge") +
    geom_text(
      stat = "count",
      position = position_dodge(.9),
      vjust = -0.3,
      size = 3.5
    ) +
    scale_y_continuous(labels = scales::percent) +
    scale_fill_manual(values = mycolors) +
    labs(y = "Proporção", x = df %>%
      select({{ v }}) %>%
      names()) +
    theme(plot.title = element_text(hjust = 0.5, size = 10),
          legend.position="none")
}

bar_plot2 <- function(df, v) {
  mycolors = c(RColorBrewer::brewer.pal(name="Set2", n = 8), 
             RColorBrewer::brewer.pal(name="Paired", n = 6))
  ggplot(df, aes(
    x = {{ v }},
    y = prop.table(stat(count)),
    fill =  {{ v }},
    label = scales::percent(prop.table(stat(count)))
  )) +
    geom_bar(position = "dodge") +
    scale_y_continuous(labels = scales::percent) +
    scale_fill_manual(values = mycolors) +
    labs(y = "Proporção", x = df %>%
      select({{ v }}) %>%
      names()) +
    theme(plot.title = element_text(hjust = 0.5, size = 10),
          legend.position="none")
}

significancia_covariaveis <- function(df, dist, ...){
  mc <- match.call(expand.dots = FALSE)
  call_args <- mc$...
  name <- call_args |> unlist()
  fit<-survreg(Surv(TEMPO,CENSURA)~1, data = df, dist=dist)
  pvalores = matrix(ncol = 2, nrow = length(name)) |> data.frame() |>
    select(Variaveis = X1, Pvalores = X2)
  j = 1
  for(i in name){
    v1 = df |> select( {{i}} ) |> unlist()
    fit_covariavel<-survreg(Surv(TEMPO,CENSURA)~v1, data = df, dist= dist)
    pvalores[j,1] = deparse(i) 
    pvalores[j,2] = 1-pchisq(2*(fit_covariavel$loglik[2]-fit$loglik[2]),1)
    j = j +1  
  }
  pvalores
}



#survdiff(Surv(TEMPO,CENSURA)~ID_SEXO, data = df,rho=0) -> a
```




```{r}
df = readr::read_csv('sobrevivencia.csv')
```

# Introdução

Esse estudo é fruto de uma parceria entre o curso de Bacharelado em Estatística
e a Pró-Reitoria de Planejamento (PROPLAN) da UFSM, sendo parte avaliativa da 
disciplina de Análise de Sobrevivência e parte integrante da bolsa na 
Coordenadoria de Planejamento Informacional (COPLIN) buscando estudar os efeitos
de covariáveis presentes no banco de dados de 2010 a 2022 da UFSM no tempo para 
a formação de alunos do Centro de Tecnologia (CT).

Para isso pretendemos empregar técnicas utilizadas na ánalise de sobrevivência
como Modelos de Tempo de Vida Acelerado e Regressão de Cox que possibilitam 
integrar covariáveis para modelar o tempo para a graduação do aluno, assim 
conseguimos integrar covariáveis que tragam informações sociais e econõmicas e 
a possibilidade de incorporar dados censurados, assim incluindo a informação
fornecida por dados incompletos, i.e., observações que ainda não alcançaram o 
evento de interesse, no caso do presente trabalho a conclusão do curso, 
mas temos a informação que o aluno demorará, pelo menos o tempo que está para se 
formar, assim alunos em situação de permanência são os nossos dados censurados 
nesse estudo.

Desse modo, estamos desconsiderando as observações de alunos que evadiram dos 
cursos de graduação, para considerá-los precisaríamos de outra abordagem, a de 
riscos competitivos, simplificando, são situações em que as causas de falhas 
competem entre si, pois não podem ocorrer juntas, ou seja, se um aluno evadir de 
um curso de graduação no CT, nunca desenvolverá o evento de interesse, que é a 
formação. Em estudos clínicos, riscos competitivos, também são chamados de 
fração de cura, onde, por exemplo, buscamos estudar a reciditiva do câncer, mas 
o paciente se cura. 

Assim, esse estudo busca sugerir com técnicas estatísticas fatores 
que diminuem ou aumentam o tempo para a formação, visando informar sobre 
essas características dos indíviduos em estudo, aos responsáveis,  
para receberam amparo e apoio para teram a formação no tempo estabelecido, 
igualmente, buscamos comparar com outrose studos desenvolvidos na disciplina e 
em outras referências teóricas presente. 

# Conhecendo os dados

Toda boa análise estatística, deve-se começar de sua parte mais básica e 
fundamental, os dados, por isso realiza-se nessa seção uma análise descritiva
simples, mas informativa das variáveis presentes na nossa base de dados, na 
Tabela \@ref(tab:banco) podemos ter um vislumbre das observações iniciais do 
banco

```{r banco}
df |> select(-ANO_EVASAO, - SIGLA_CENTRO, - TURNO_CURSO, -SITUACAO) |>
  rename(SEXO = ID_SEXO, ETNIA = ID_ETNIA, CURSO = NOME_CURSO_AJUSTADO,
         INICIO = ANO_INGRESSO) |>
  slice(2:6) |>
  mypdf1::pdf1_tbl("Observações Iniciais do Banco") |>
  kableExtra::add_footnote(c("Algumas variáveis sofreram alterações no nome para melhorar visualização da tabela"))
```

No entanto, além de visualizar as principais variáveis do banco, também devemos
construir algumas métricas para resumir e verificar sua distribuição e 
concentração, assim a Tabela \@ref(tab:resumo) nos traz informações quanto as 
variáveis "númericas".

```{r resumo}
mypdf1::pdf1_summary(df) |>
  mypdf1::pdf1_tbl("Descrição das Variáveis Não-categóricas") |>
  kableExtra::add_footnote(c("Variáveis inicialmente tratadas como númerica pelo SoftWare R"))
```

A Tabela \@ref(tab:resumo) possui informações valiosas, por exemplo temos 3203 
observações censuradas, pois temos esse número de `NA`'s na variável `ANO_EVASAO`,
ID_SEXO e ID_ETNIA estão sendo tratados como variáveis númericas, quando são 
categórias, assim precisamos mudar sua tipificação e analisar as variáveis 
categóricas.


```{r}
df = df |> mutate(INGRESSO = as.factor(INGRESSO),COTA = as.factor(COTA), 
                  CHAMADA = as.factor(CHAMADA), 
                  NOME_CURSO_AJUSTADO = as.factor(NOME_CURSO_AJUSTADO), 
                  TURNO_CURSO = as.factor(TURNO_CURSO), 
                  ID_SEXO = forcats::fct_recode(factor(ID_SEXO), 
                                                'Masculino' = '1', 
                                                'Feminino' = '2'), 
                  ID_ETNIA = forcats::fct_recode( factor(ID_ETNIA), 
                                                  'Branca' = '1', 'Preta' = '2', 
                                                  'Amarela' = '3', 'Parda' = '4', 
                                                  'Indígena' = '5', 
                                                  'Sem informação' = '6'))
```

## Descrição das Variáveis

Para melhorar a compreensão dos trabalhos, temos uma breve da descrição de cada 
variável e suas categórias (se houverem):

* **ANO_INGRESSO**: Ano de ingresso no curso de graduação do CT, defini o 
tempo de ínicio da variável tempo, o objetivo de interesse no estudo.
  
* **ANO_EVASAO**: Ano de saída do curso, defini o fim da variável tempo ou caso
esteja incompleta, a sua censura, caso não exista conclusão ou permanência no 
curso, a observação será desconsiderada.
  
* **ID_SEXO**: Feminino ou Masculino.

* **ID_ETNIA**: Sem informação, Branca, Parda, Preta, Indígena ou Amarela.

* **INGRESSO**: Forma de Ingresso na graduação: Transferência, SiSU, Vestibular,
Convênios, Processo Seletivo Seriado, Reingresso, Mobilidade Acadêmica, 
Refugiados, Seleção ou Outros.

* **COTA**: Cota utilizada para o ingresso no curso, com toda cota social, racial
ou PCD, também sendo de Escola Pública, assim tem-se: Sem informação, Universal,
Racial, Social, PCD, Escola Pública, Social e Racial, Racial e PCD, Social e PCD ou
Social, Racial e PCD.

* **CHAMADA**: Se o aluno entrou pela primeira chamada (Listão) ou Chamadas Orais
(Chamada): Sem informação, Listão ou Chamada.

* **SITUACAO** Situação do aluno quanto a conclusão/evasão no curso: Permanência,
Desistência, Conclusão ou Falecido.

* **NOME_CURSO_AJUSTADO** Nomes de todos os cursos de graduação presentes no CT:
Engenharia Civil, Engenharia Acústica, Engenharia Elétrica/CT             
Engenharia Mecânica/CT, Sistemas de Informação/CT, Engenharia Aeroespacial            
Ciência da Computação, Engenharia de Produção, Engenharia de Controle e Automação 
Engenharia Química, Engenharia Sanitária e Ambiental/CT Engenharia de Computação           
Arquitetura e Urbanismo/CT ou Engenharia de Telecomunicações.  

* **TURNO_CURSO** Todos os cursos do CT presentes no banco são Diurnos.

* **DURACAO** Os cursos tem duração de 4 ou 5 anos.

* **TEMPO** Tempo até o evento de interesse ou censura, varia de 0 a 12.

* **CENSURA** Verifica se o indivíduo está realizando a formação ou concluiu, 
para podermos adicionar as informações dos dados censurados.

## Visualização dos Dados

Para ampliar significativamente nossa compreensão sobre os nossos dados, devemos
fazer a análise mais simples, mas muito informativa, a análise gráfica, nessa 
seção vamos apenas apresentar gráficos com a quantidade de cada covariável e 
analisar as características mais relevantes, nessa parte inicial ainda não serão 
retirados os estudantes desistentes.

Para a Figura \@ref(fig:ano), percebe-se uma característica, inata do corte
de tempo que estamos analisando, como o banco que utilizamos é de 2010 a 2022, 
tem-se que a evasão, aumenta em forma de escada até 2019, o que deve-se pelos 
alunos de 2010 e 2011, começarem a se formar por 2015 e 2016, no entanto, os que 
não concluíram o curso nesse período e não desistiram, foram concluído o curso
posteriormente antes de jubilar, assim como pelomaior ingresso de alunos após 
2014, o que aumenta tanto a desistência, quanto conclusão. Em 2022, há poucos 
ingressos, pois só existem dados do SiSU do primeiro semestre (2022/1). 

```{r ano, fig.width = 8, fig.height= 6.5, fig.cap='Proporção do ano de ingresso e evasão dos Alunos do CT'}
(df |> mutate(ANO_INGRESSO = as.factor(ANO_INGRESSO)) |>
bar_plot(ANO_INGRESSO) + theme(legend.position="none")) /
(bar_plot(df |> 
             filter(ANO_EVASAO == ANO_EVASAO) |>
             mutate(ANO_EVASAO = as.factor(ANO_EVASAO)), ANO_EVASAO) + 
  theme(legend.position="none"))
```

Temos a confirmação do estereótipo dos alunos do CT, com a Figura \@ref(fig:sexo),
sendo composto em sua enorme maioria, por alunos homens e brancos. Pardos, 
Indígenas e Pretos estão em menor número que mulheres historicamente, apesar das
ações afirmativas.

```{r sexo, fig.cap='Proporção do Sexo e Etnia dos Alunos do CT de 2010 a 2022', fig.height= 5}
bar_plot(df, ID_SEXO) + bar_plot(df |> 
            mutate(ID_ETNIA = 
                     forcats::fct_infreq(ID_ETNIA)), ID_ETNIA) + 
  theme(axis.text.x = element_text(angle = 20, size = 10, hjust = 1))
```

Em relação a forma de ingresso e cota, temos que SiSU e Vestibular são realmente
as formas preponderantes de entrada na faculdade, com o SiSU mesmo obrigatório
a menos anos que o Vestibular no banco de dados, já possuindo a maior parte dos 
alunos, Processo Seletivo Seriado e Tranferências também ocupam parcela 
importante da forma de ingresso, de acordo com a Figura \@ref(fig:ingresso).
Para as cotas, temos a cota Universal com percentual maior que $50$%, seguido
pela cota Racial, Social, Escola Pública e Sem informação próximos aos 10%, as 
cotas para PCD não somam 1%. 

```{r ingresso, fig.cap='Proporção da forma de ingresso e cota dos Alunos do CT de 2010 a 2022'}
bar_plot2(df |> mutate(INGRESSO = forcats::fct_infreq(INGRESSO)), INGRESSO) + 
  coord_flip() +  
  bar_plot2(df |> mutate(COTA = forcats::fct_infreq(COTA)), COTA) + coord_flip()
```

Para a descrição técnica dos cursos, temos que a maior parte dos alunos entra 
pelo Listão e $5$% não tem informação, quanto a duração dos cursos, tem-se
que $87$% dura 5 anos, conforme a Figura \@ref(fig:duracao).

```{r duracao, fig.cap='Proporção da chamada de entrada dos Alunos do CT de 2010 a 2022 e proporção de Duração dos cursos do CT'}
bar_plot(df, CHAMADA) +
  bar_plot(df |> mutate(DURACAO = as.factor(DURACAO)), DURACAO)
```

Nota-se que a distribuição dos alunos no cursos do CT são é simétrica, com grande
parte ficando nas engenharias originais: Engenharia Civil, Química, Elétrica e 
Mecânica. A Figura \@ref(fig:cursos), também demonstra que Engenharia de Produção
(curso jovem, 2015), está entre os mais populares, assim como Engenharia 
Aeroespacial (2018), possui um número relevante de alunos.

```{r cursos, fig.cap='Proporção dos Alunos do CT de 2010 a 2022 em cada curso de graduação disponível do Centro'}
bar_plot2(df |> 
            mutate(NOME_CURSO_AJUSTADO = 
                     forcats::fct_infreq(NOME_CURSO_AJUSTADO)), 
          NOME_CURSO_AJUSTADO) + coord_flip()
```

Para estudar de forma coerente o tempo para conclusão como um tempo de 
sobrevivência, vamos remover as censuras no tempo 0 e os alunos que efetivamente
evadiram da faculdade.
```{r}
df = df |> filter(TEMPO != 0, SITUACAO != 'Desistência')
```

# Princípio da Análise de Sobrevivência

Precisa-se inicialmente conceituar e fundamentar os elementos primordiais da 
análise de sobrevivência, o tempo de falha utilizado nesse trabalho é "Tempo até
a conclusão da graduação dos alunos do CT", assim temos que a a função de 
sobrevivência é a probabilidade do discente não se formar até o tempo $t$. O 
tempo $t$ é definido como ANO_EVASAO - ANO_INGRESSO, caso ANO_EVASAO seja `NA`,
temos um dado censurado, e é substítuido, pelo ano atual, 
`r as.numeric(format(Sys.time(), '%Y'))`. Relembrando, que retiramos que as 
observações que evadiram efetivamente, pois não tem como atingir o tempo de 
falha, i.e., se o aluno evadir, não irá se formar. 


Tem-se que uma das propriedades da função de sobrevivência é convergir para 0
com o tempo tendendo para infinito, assim como é observado na Figura 
\@ref(fig:ek), o estimador de Kaplan-Meier, não tem necessariamente essa 
propriedade, mas nota-se a tendência decrescente, assim pode-se se dizer que
conforme o tempo aumento, diminui a probabilidade do discente não se formar.

```{r ek, fig.cap='Função de Sobrevivência dada pelo estimador de Kaplan-Meier sem considerar covariáveis'}
fit_ekm <- survfit(Surv(TEMPO,CENSURA)~1, data = df)
autoplot(fit_ekm, ylab='Porcentagem de conclusão', xlab='Tempo')
```


```{r}
fit_ekm <- survfit(Surv(TEMPO,CENSURA)~ID_SEXO, data = df)
p1 <- autoplot(fit_ekm, ylab='Porcentagem de conclusão') + 
  theme(legend.title = element_blank())
```

```{r}
fit_ekm <- survfit(Surv(TEMPO,CENSURA)~CHAMADA, data = df)
p2 <- autoplot(fit_ekm, ylab='Porcentagem de conclusão', xlab='Tempo')+
theme(legend.title = element_blank())
```

Considerando Sexo ou Chamada como covariáveis, temos que para o Sexo Feminino,
conforme o tempo aumenta, a diferença para o sexo Masculino também aumenta, assim
a probabilidade do acadêmico não se formar também diminui. A Figura 
\@ref(fig:eksexo) mostra, que isso acontece para a variável Chamada, também, o
tempo acentua a diferença entre as categorias.

```{r eksexo, fig.cap='Função de Sobrevivência dada pelo estimador de Kaplan-Meier com a covariável Sexo (à esquerda) e Chamada (à direita)', fig.width = 8}
p1 + p2
```



```{r}
fit_ekm <- survfit(Surv(TEMPO,CENSURA)~ID_ETNIA, data = df |> 
                     filter(!ID_ETNIA %in% c('Amarela', 'Indígena', 
                                             'Sem informação')))
p1 = autoplot(fit_ekm, ylab='Porcentagem de conclusão', xlab='Tempo') +
  theme(legend.title = element_blank())
```


```{r}
fit_ekm <- survfit(Surv(TEMPO,CENSURA)~ID_ETNIA, data = df |> 
                     filter(ID_ETNIA %in% c('Amarela', 'Indígena', 
                                             'Sem informação')))
p2 = autoplot(fit_ekm, ylab='Porcentagem de conclusão', xlab='Tempo') +
  theme(legend.title = element_blank())
```

Analisando a covariável Etnia, confirmamos o que intuitiva é pensado a curva 
para não formação que fica mais abaixo é para a Etnia branca, seguido por Sem 
Informação e posteriormente, pela etnia Parda e Preta, com Indígenas e Amarelos
não tendo observações suficientes para a curva decrescer, como demostra a Figura 
\@ref(fig:eketnia).

```{r eketnia, fig.cap='Função de Sobrevivência dada pelo estimador de Kaplan-Meier para a covariavel Etnia', fig.width = 8}
p1 + p2
```



```{r}
fit_ekm <- survfit(Surv(TEMPO,CENSURA)~INGRESSO, data = df |>
                     filter(INGRESSO %in% c('SiSU', 'Vestibular', 'Reingresso',
                                            'Processo Seletivo Seriado')) |>
                     mutate(INGRESSO = forcats::fct_recode(INGRESSO, 'PEIES' = 
                                                "Processo Seletivo Seriado")))
p1 =  autoplot(fit_ekm, ylab='Porcentagem de conclusão', xlab='Tempo') + 
  theme(legend.title = element_blank())
```


```{r}
fit_ekm <- survfit(Surv(TEMPO,CENSURA)~INGRESSO, data = df |>
                     filter(INGRESSO %in% c('Transferências', 'Convênios', 
                                            'Refugiados')))
p2 = autoplot(fit_ekm, ylab='Porcentagem de conclusão', xlab='Tempo') +
  theme(legend.title = element_blank())
```

Na Figura \@ref(fig:ekingresso), temos que as formas de ingresso que possuem 
menores sobrevivência de não formação são: Convênios,
Processo Seletivo Seriado (PEIES), Vestibular e Transferências, respectivamente.
Como o SiSU é uma forma recente, temos uma curva que ainda não atinge valores
próximos a 0.

```{r ekingresso, fig.cap='Função de Sobrevivência dada pelo estimador de Kaplan-Meier para a covariavel Ingresso', fig.width = 8}
p1 + p2
```



```{r}
fit_ekm <- survfit(Surv(TEMPO,CENSURA)~COTA, data = df |>
                     filter(COTA %in% c('Universal', 'Escola Pública', 
                                            'Racial', 'Social'))) 

p1 = autoplot(fit_ekm, ylab='Porcentagem de conclusão', xlab='Tempo') +
  theme(legend.title = element_blank())
```


```{r}
fit_ekm <- survfit(Surv(TEMPO,CENSURA)~COTA, data = df |>
                     filter(COTA %in% c('PCD',
                                        'Sem informação', 
                                        'Social e Racial')))
p2 = autoplot(fit_ekm, ylab='Porcentagem de conclusão', xlab='Tempo') +
  theme(legend.title = element_blank())
```

Para a variável Cota, também confirmamos o pensamento imediato, as menores curvas
são para as Cotas Universais e de Escola Pública, com a categoria Sem Informação
sendo a mais próxima da curva das anteriores, as observações com Cota PCD 
representam menos de $1$ dos dados e não foi possível nem ajustar a curva, 
conforme podemos notar na Figura \@ref(fig:ekcota).

```{r ekcota, fig.cap='Função de Sobrevivência dada pelo estimador de Kaplan-Meier para a covariavel Cota', fig.width = 8}
p1 + p2
```

## Teste de Logrank

Utilizado para comparar as distribuições de sobrevivência de duas amostras, assim
conseguimos comparar se existe o efeito do grupo na curva de sobrevivência.
$$H_0:\text{Funções de risco (taxa de falha) são iguais.}$$
$$H_1:\text{Funções de risco são diferentes.}$$


```{r logrank}
data.frame(Variavel = c('ANO_INGRESSO', 'ID_SEXO', 'ID_ETNIA','INGRESSO', 'COTA',
                        'CHAMADA', 'NOME_CURSO_AJUSTADO','DURACAO'),
           Pvalores = c(2e-16, 3e-10, 2e-16, 2e-16, 2e-16, 2e-16, 2e-16, 0.03)) |> 
  mutate(Pvalores = format.pval(Pvalores, 3, eps = 0.001)) |>
   mypdf1::pdf1_tbl("P-valores do Teste de Logrank") 
```

Utilizando o teste de Logrank com nivel de significância de 5%, na Tabela 
\@ref(tab:logrank) temos que todos os valores p-valores são menores que 0.05,
assim há evidência para rejeitar a hipótese nula e podemos dizer que há diferenças
entre os grupos. **No entanto o teste funciona bem sobre o pressuposto de riscos
proporcionais, o que não ocorre, esse também é um pressuposto da Regressão de Cox,
assim não utilizaremos esse métodos**, no entanto, possui estimação de parâmetros
próximas ao do Modelo de Tempo de Vida Acelerado.

# Seleção do modelo

Nessa seção buscamos o melhor modelo paramétrico, para que possibilidade adicionar
covariáveis para a modelagem da sobrevivência, dado que nas seções anteriores
temos inúmeras sugestões de que as covariáveis interferem no tempo de 
sobrevivência. Com as figuras e teste de hipótese que serão apresentadas 
verificaremos qual o modelo paramétrico mais adequado ao conjunto de dados.


```{r}
fitg<-flexsurvreg(Surv(TEMPO,CENSURA)~1, data = df, dist='gengamma')
fite<-survreg(Surv(TEMPO,CENSURA)~1, data = df, dist='exponential')
fitw<-survreg(Surv(TEMPO,CENSURA)~1, data = df, dist='weibull')
fitln<-survreg(Surv(TEMPO,CENSURA)~1, data = df, dist='lognormal')
p.valore= 1-pchisq(2*(fitg$loglik[1]-fite$loglik[1]),2)
p.valorw= 1-pchisq(2*(fitg$loglik[1]-fitw$loglik[1]),1)
p.valorln= 1-pchisq(2*(fitg$loglik[1]-fitln$loglik[1]),1)
p.valorew = 1-pchisq(2*(fitw$loglik[1]-fite$loglik[1]),1)
```


```{r}
fit_inicial <- survfit(Surv(TEMPO,CENSURA)~1, data = df)
ekm_inicial <- fit_inicial$surv %>% 
  data.frame(sobrevivencia=.) %>%
    mutate(tempo = fit_inicial$time)
```

Primeiro vamos verificar o gráfico de linearização dos modelos paramétricos, 
buscando o modelo que possui os pontos, mais próximos a uma reta imaginária, que
se assemelharia com a bissetriz (y = x). Isto pois estamos verificando se a 
linearização do modelo paramétrico, condiz com uma linearização da sobrevivência
estimada por Kaplan-Meier, assim o modelo com a linearização da sobrevivência 
estimada mais adequada, resultará em um melhor ajuste do modelo paramétrico. Na 
Figura \@ref(fig:ct), apenas é possível notar que o Modelo Exponencial é o que 
possui os pontos em menor linearização.

```{r ct, fig.cap="Linearização do modelos paramétricos para o dados da Formação dos alunos do CT"}
grafico(ekm_inicial, -log(sobrevivencia), "Exponencial")  +
grafico(ekm_inicial, log(-log(sobrevivencia)), 
         "Weibull", log(tempo))  +
grafico(ekm_inicial, -qnorm(sobrevivencia), 
         "Log-normal", log(tempo))  
```


```{r}
alphae = exp(fite$coef)
alphaw = exp(fitw$coef)
gamaw = 1/fitw$scale
mu = fitln$coeff
sigma = fitln$scale
ekm_inicial <- ekm_inicial %>% 
          mutate(exponencial = exp(-tempo/alphae),
                 weibull = exp(-(tempo/alphaw)^gamaw),
                 log_normal =pnorm((-log(tempo)+ mu)/ sigma))
```

O método gráfico da sobrevivência estimada por Kaplan-Meier versus sobrevivência 
dos modelos paramétricas, também busca o modelo paramétrico mais adequado, 
pensando novamente na linearização. Analisando se a sobrevivência dos modelos 
probabalísticos se assemelha a do Kaplan-Meier pela linearização, pois se a 
relação com eles fosse dada pela bissetriz (y = x), teríamos que eles são iguais, 
então buscamos a linearidade que é dada pela bissetriz (que é a reta a 45°).  Na 
Figura \@ref(fig:ct2), novamente só podemos  notar que o Modelo Exponencial é o 
que possui os pontos menos lineares, formando uma sigmóide.


```{r ct2, fig.cap="Sobrevivência de Kaplan-Meier vs Sobrevivência dos modelos paramétricos da Formação dos alunos do CT"}
grafico(ekm_inicial, sobrevivencia, "Exponencial", exponencial)  +
grafico(ekm_inicial, sobrevivencia, 
         "Weibull", weibull)  +
grafico(ekm_inicial, sobrevivencia, 
         "Log-normal", log_normal)  
```

No entanto também, podemos utilizar um teste de hipótese para reduzir a 
subjetividade da análise gráfica. Assim usaremos o teste de razão de 
verossimilhanças em modelos encaixados e utilizaremos a Gama Generalizada 
(Ou Weibull) como o modelo mais geral.

$$H_0:\text{O modelo testado é mais adequado que o modelo Generalizado.}$$
$$H_1:\text{O modelo testado não é mais adequado que o modelo Generalizado.}$$


```{r trv}
data.frame(Comparacoes = c('Exponencial - Gamma Generalizada',
                           'Weibull - Gamma Generalizada',
                           'Log-Normal - Gamma Generalizada',
                           'Exponencial - Weibull'),
           pvalores = c(p.valore, p.valorw, p.valorln, p.valorew)) %>%
  mypdf1::pdf1_tbl('Seleção do modelo')
```

Utilizando o teste de razão de verossimilhança com nivel de significância de 5%,
na Tabela \@ref(tab:trv), temos que o único modelo que não há evidência contra
$H_0$ é para o modelo Log-Normal, assim o escolheremos para a modelagem.

## Seleção de covariáveis

Para seleção de covariáveis no modelo foi considerado os passos sugeridos por 
[Collett(2003)], começando com a análise individual das covariáveis, também 
utilizando o teste de razão de verossimilhanças em modelos encaixados e assim
a Tabela \@ref(tab:trv2) confirma o que o teste de Logrank e a análise descritiva
sugeriram, todas as covariáveis aumentam a explicação do modelo.


```{r trv2}
significancia_covariaveis(df, 'lognormal', ANO_INGRESSO, ID_SEXO, ID_ETNIA,
                          INGRESSO, COTA, CHAMADA, NOME_CURSO_AJUSTADO,
                          DURACAO) |> mutate(Pvalores = 
                                               format.pval(Pvalores, 3, 
                                                           eps = 0.001)) |>
   mypdf1::pdf1_tbl("Testes de significância individual para cada variável")
```

Agora iremos ajustar um modelo com todas as covariáveis, descrito pela Tabela
\@ref(tab:cov) (apêndice), no entanto é possível notar que muitas covariáveis são não 
significativas a 5%, assim seguiremos os próximos passos de Collett (2003) e 
encontraremos o modelos com todas as variáveis significativas, o que será feito
agrupando covariáveis, mudando a classe base e retirando variáveis que explicam
variabilidades semelhantes.



Começamos o ajuste do modelo mudando a classe base das variáveis categóricas,
assim tornamos as categorias "Sem informação", a base de todas em que ela existe,
no entanto, para a variável COTA, a categoria "Universal" se mostrou uma escolha 
melhor à "Sem informação", para as variáveis INGRESSO e NOME_CURSO_AJUSTADO, as
classes bases são SiSU e Engenharia de Telecomunicações, respectivamente. 

Ademais, foi necessário o agrupamento de algumas classes, algumas com justificativa
e interpretação clara, como podemos perceber pela análisde descritiva e das curvas
de sobreviciência, outras as suas características de igualdade poderiam ser
estudadas com mais cuidado, como a categoria Engenharia Química, Sanitária, 
Acústica e Computação, que a categoria que engloba os cursos de Engenharia Química,
Sanitaária e Ambiental, Acústica e Engenharia da Computação, assim as novas 
categorias são:

* **NOME_CURSO_AJUSTADO**
  * Engenharia de Produção ou Controle e Automatação = Engenharia de Produção +
  Engenharia de Controle e Automatação;
  * Engenharia Química, Sanitária, Acústica e Computação = Engenharia Química +
  Engenharia Sanitária e Ambiental + Engenharia Acústica + Engenharia da 
  Computação
  * Ciência da Computação ou Sistemas de Informação = Sistemas de Informação/CT +
  Ciência da Computação

* **ID_ETNIA**
  * Outros = Sem informação + Indígena + Amarela + Parda

* **INGRESSO**
  * Outros = Reingresso + Seleção + SiSU + Mobilidade Acadêmica
  * Refugiados ou Transferência = Refugiados + Transferência
  * Vestibular, Convênios e PS = Vestibular + Convênios + Processo Seletivo 
  Seriado

* **COTA**
  * PCD = Social e PCD + Racial e PCD + Social, Racial e PCD + PCD
  * Social e Racial = Social e Racial + Racial + Social
  * Universal = Sem informação + Universal + Escola Pública

Assim nota-se que temos pequenos ajustes, quanto aos cursos, para as etnias 
precisou-se agrupar as etnias com menor concentração, com exceção da Etnia Preta,
para a forma de ingresso e as cotas, tiveram que ser reduzidas para 3 categorias,
as cotas ficaram de formas fáceis de serem interpretas, cotas PCD, cotas Sociais
e/ou Raciais e cotas com menos restrição. Para essas novas categorias, temos que 
as categorias bases são Universal (para COTA), Outros (para ID_ETNIA), Outros 
(para INGRESSO) e continua Engenharia de Telecomunicações para 
NOME_CURSO_AJUSTADO, assim como podemos ver na Tabela \@ref(tab:cov3), todas 
as covariáveis são significativas a 5%, assim conseguimos um modelo candidato
podemos ir para a análise de resíduos.

```{r}
df1 = df |> mutate(ID_ETNIA = factor(ID_ETNIA, c('Sem informação','Branca', 'Preta', 'Amarela', 
                                                'Parda', 'Indígena')),
                   INGRESSO = factor(INGRESSO, c("SiSU","Refugiados","Mobilidade Acadêmica",
                                                 "Convênios", 
                                                 "Processo Seletivo Seriado", 
                                                 "Reingresso",
                                                 "Seleção",  
                                                 "Transferências",
                                                 "Vestibular")),
                   COTA = factor(COTA, c("Universal", "Sem informação", "Escola Pública", 
                                         "PCD", "Racial", "Racial e PCD", 
                                         "Social", "Social e PCD",
                                         "Social e Racial", 
                                         "Social, Racial e PCD")),
                   CHAMADA = factor(CHAMADA, c("Sem informação", "Chamada", 
                                               "Listão")),
                   NOME_CURSO_AJUSTADO = factor(NOME_CURSO_AJUSTADO,
                                                c("Engenharia de Telecomunicações",
                                                  "Arquitetura e Urbanismo/CT",
                                                  "Ciência da Computação", 
                                                  "Engenharia Acústica", 
                                                  "Engenharia Aeroespacial",
                                                  "Engenharia Civil",
                                                  "Engenharia de Computação",
                                                  "Engenharia de Controle e Automação",
                                                  "Engenharia de Produção", 
                                                  "Engenharia Elétrica/CT",
                                                  "Engenharia Mecânica/CT",
                                                  "Engenharia Química",
                                                  "Engenharia Sanitária e Ambiental/CT",
                                                  "Sistemas de Informação/CT"))) |>
  mutate(ID_ETNIA = forcats::fct_recode(ID_ETNIA, "Outros" = "Sem informação", 
                                        "Outros" = "Amarela",
                                        "Outros" = "Indígena",
                                        "Outros" = "Parda"),
         INGRESSO = forcats::fct_recode(INGRESSO, "Vestibular, Convênios e PS" = 
                                          "Convênios", 
                                        "Outros" = "Reingresso",
                                        "Outros" = "Seleção",
                                        "Outros" = "SiSU",
                                        "Outros" = "Mobilidade Acadêmica",
                                        "Refugiados ou Transferência" = 
                                          "Refugiados",
                                        "Refugiados ou Transferência" = 
                                          "Transferências",
                                        "Vestibular, Convênios e PS" = 
                                          "Vestibular",
                                        "Vestibular, Convênios e PS" = 
                                          "Processo Seletivo Seriado"),
         NOME_CURSO_AJUSTADO = forcats::fct_recode(NOME_CURSO_AJUSTADO, 
                                                   "Engenharia de Produção ou Controle e Automatação" = 
                                                   "Engenharia de Controle e Automação",
                                                   "Engenharia de Produção ou Controle e Automatação" = 
                                                   "Engenharia de Produção",
                                                   "Engenharia Química, Sanitária, Acústica e Computação" = 
                                                   "Engenharia Química",
                                                   "Engenharia Química, Sanitária, Acústica e Computação" = 
                                                   "Engenharia de Computação",
                                                   "Engenharia Química, Sanitária, Acústica e Computação" = 
                                                   "Engenharia Sanitária e Ambiental/CT",
                                                   "Engenharia Química, Sanitária, Acústica e Computação" = 
                                                   "Engenharia Acústica",
                                                   "Ciência da Computação ou Sistemas de Informação" = 
                                                   "Ciência da Computação",
                                                   "Ciência da Computação ou Sistemas de Informação" = 
                                                   "Sistemas de Informação/CT"
                                                   ),
         COTA = forcats::fct_recode(COTA, "PCD" = "Racial e PCD",
                                    "PCD" = "Social e PCD",
                                    "PCD" = "Social, Racial e PCD",
                                    "Universal" = "Escola Pública",
                                    "Social e Racial" = "Racial",
                                    "Social e Racial" = "Social",
                                    "Universal" = "Sem informação"))
                                
fit1<-survreg(Surv(TEMPO,CENSURA)~ ID_SEXO + COTA + INGRESSO + ID_ETNIA +
                 CHAMADA + NOME_CURSO_AJUSTADO,  
              data = df1,  dist='lognormal')
ajuste = summary(fit1)
```

```{r cov3}
ajuste$table |> as.data.frame() |> 
  select(-`Std. Error`, -z) |> rename(Pvalores=p, Betas = Value) |>
   mutate(Pvalores = format.pval(Pvalores, 3, eps = 0.001)) |>
   mypdf1::pdf1_tbl("Coeficientes e PValores das covariáveis ajustadas no modelo")
```

Nota-se que a principal diferença de Tabela \@ref(tab:cov3) para Tabela 
\@ref(tab:cov), é a exclusão das covariáveis DURACAO e ANO_INGRESSO, pois tem
correlação alta com NOME_CURSO_AJUSTADO, COTA e INGRESSO, respectivamente. No 
entanto, essas covariáveis trazem mais informações, assim ficamos apenas com 
covariávels categóricas.


# Análise de Resíduo

Para verificar a qualidade do modelo proposto, precisamos avaliar a sua 
adequação, onde usualmente é adequado a análise gráfica, assim como na análise 
de adequação de modelos lineares normais e lineares generalizadas, assim 
utilizaremos os resíduos $e_i*$, Cox-Snell, Padronizado e Deviance. 

```{r}
X =  model.matrix(~ID_SEXO + COTA + INGRESSO + ID_ETNIA + CHAMADA + 
                       NOME_CURSO_AJUSTADO, data = df1)
beta = fit1$coefficients
sigmahat = fit1$scale
res = (log(df$TEMPO)-X%*%(beta))/sigmahat #Modelo Log-normal
resid = exp(res)
ekm <- survfit(Surv(resid, CENSURA)~1, data = df, type=c("kaplan-meier"))
resid = ekm$time
sln = pnorm(-log(resid))
```

Começaremos nossa análise de resíduo com uma variação do resíduo padronizado
o resíduo $e_i*$, parecido com as técnicas gráficas de adequação dos modelos
paramétricas, temos o gráfico da sobrevivência do resíduo pela Log-normal e 
Kaplan-Meier, estão adequados pois estão muito própximos a uma reta linear, no
gráfico a direita da Figura \@ref(fig:resid1), a curva de sobrevivência da 
Log-normal tá estimando próximo ao Kaplan-Meier a sobrevivência do resíduo.

```{r resid1, fig.cap="Sobrevivência do resíduo ei* por Kaplan-Meier e Log-normal (à esquerda) e a Sobrevivência a estimada versus o resíduo ei* (à direita)", width = 8}
par(mfrow=c(1,2))
plot(ekm$surv,sln, lty=c(1,1), xlab="S(ei*) Kaplan-Meier", 
     ylab="S(ei*) Log-normal padrão")
plot(ekm, conf.int = F, mark.time = F, xlab = "Resíduos (ei*)", 
     ylab = 'Sobrevivência estimada', pch = 16)
lines(resid, sln, lty=3)
legend(0, 1.05, lty=c(1,2), legend=c("Exponencial padrão","Log-normal padrão"), 
      bty="n", cex=0.8)
```

Assim como a Figura \@ref(fig:resid1), temos que os gráficos de Cox-Snell na 
Figura \@ref(fig:resid2), são muito semelhantes, indicando adequação do modelo, 
a principal diferença para o resíduo $e_i*$ é que realizamos a comparação com a
sobrevivência de Kaplan-Meier, agora realizamos com a sobrevivência da exponencial
padrão, pois os resíduos de Cox-Snell quando estão adequados, seguem distribuição
exponencial e isso que conseguimos verificar pela análise gráfica, o modelo de
Log-normal estima de forma aproximada a distribuição Exponencial padrão do resíduo
de Cox-Snell.

```{r resid2, fig.cap="Sobrevivência do resíduo de Cox-Snell por Kaplan-Meier e Exponencial (1) (à esquerda) e a Sobrevivência a estimada pela Exponencial versus o resíduo de Cox-Snell (à direita)", width = 8}
#Resíduos Cox-Snell
par(mfrow=c(1,2))
ei <- -log(1-pnorm(res))
ekm1 <- survfit(Surv(ei,df$CENSURA)~1)
t <- ekm1$time
st <- ekm1$surv
sexp <- exp(-t)
plot(st, sexp, xlab="S(ei): Kaplan-Meier", ylab= "S(ei): Exponencial(1)", pch=16)
plot(ekm1, conf.int = F, mark.time = F, xlab = 'Resíduos de Cox-Snell', 
     ylab = 'Sobrevivência estimada')
lines(t, sexp, lty=4)
legend(-0.5, 1.03, lty=c(1,4), legend=c("Kaplan-Meier","Exponencial padrão"), 
      bty="n", cex=0.8)
```

Assim como a Figura \@ref(fig:resid1), temos que os gráficos de Cox-Snell na 
Figura \@ref(fig:resid2), são muito semelhantes, indicando adequação do modelo, 
a principal diferença para o resíduo $e_i*$ é que realizamos a comparação com a
sobrevivência de Kaplan-Meier, agora realizamos com a sobrevivência da exponencial
padrão, pois os resíduos de Cox-Snell quando estão adequados, seguem distribuição
exponencial e isso que conseguimos verificar pela análise gráfica, o modelo de
Log-normal estima de forma aproximada a distribuição Exponencial padrão do resíduo
de Cox-Snell, que como é utilizado para avaliação da adequação geral do modelo,
temos bons índicios de adequação.

Finalizamos a análise de resíduo com a Figura \@ref(fig:resid3), que contêm
os gráficos do resíduo Deviance e Padronizado, temos que os resíduos estão
em torno de 0, sem valores que achatem o gráfico, indicando algum ponto de 
influência ou má adequação do modelo, no entanto, o comportamento não é totalmente
aleatória, pois temos algumas curvas de pontos que se repetem constantemente
nos dois gráficos. Para a avaliação de pontos influentes foi realizado a análise
de DFBETAS para todas as covariáveis e em todos não foi encontrando nenhum desvios
da regularidade. Assim iremos para a interpretação dos coeficientes ajustados.

```{r resid3, fig.cap="Resíduo Padronizado e Deviance", width = 8}
par(mfrow=c(1,2))
resp= (log(df$TEMPO)-X%*%(beta))/sigmahat
plot(resp)

rd=resid(fit1, type="deviance")
plot(rd)
```


# Interpretação

A parte mais importante de um modelo focado em inferência, é sua interpretação,
assim necessitamos corrigir umas das principais limitações dos modelos de tempo
de vida acelerado, a sua interpretação, que precisa ser feito em relação a uma
taxa do tempo mediano de sobrevida.

```{r coef}
ajuste$table |> as.data.frame() |> 
  select(-`Std. Error`, -z, -p) |> mutate(taxa = exp(Value)) |>
   mypdf1::pdf1_tbl("Coeficientes e PValores das covariáveis ajustadas no modelo")
```

Com as taxas dadas Tabela \@ref(tab:coef), realizaremos a interpretação para cada
covariável/categoria:

* O tempo mediano para as estudantes do sexo feminino se formarem é 10% menor 
que estudantes do sexo masculino;

* O tempo mediano para as estudantes com cota PCD ou Social e Racial, é 17% e 9%,
maior que estudantes com cota de Escola Pública, Universal ou Sem Informação;

* O tempo mediano para brancos se formarem é 10% menor que Índigenas, Amarelos e
Sem informação, enquanto para pretos é 14% maior;

* Para discentes que ingressaram como Refugiados ou por Transferência o tempo
para a conclusão da graduação é 30% menor e para ingressantes por Vestibular, 
Convênios e Processo Seletivo Seriado é 13% menor que discentes que ingressaram
pelo SiSU, Reingresso ou outras formas de ingressar;

* Alunos de todos os cursos do CT tem de 30% a 13% menos tempo para se formar que
alunos do curso de Engenharia de Telecomunicações, com Ciência da Computação ou
Sistemas de Informação sendo os cursos com menor tempo em comparação e 
Arquitetura e Urbanismo o maior tempo.


# Conclusão 

A análise do tempo para formação dos alunos do CT, reitera ideias intuitivas e 
estereótipos, mas também traz informações novas. Mesmo com a maioria exarcebada
de homens no Centro de Tecnologia, as mulheres levam menos tempo para se formar,
o que pode ser objeto de estudo de alguma característica do centro para com as 
mulheres ou da sociedade, pois mesmo com um ambiente teoricamente pouco 
acolhedor, no indicador de desempenho sendo o tempo para formação, as mulheres
possuem resultados superiores.

No entanto, como já foi mencionado, alguns estereótipos foram confirmados, como
por exemplo alunos brancos tendo maior facilidade para se formar e alunos pretos
com maior dificuldade, o que também pode ser resultado de ser uma minoria ainda menor que
as das mulheres. Para os cotistas, temos que os alunos com PCD ou com cota
Social e/ou Racial, possuem maior tempo para formação que alunos com cota de 
Escola Pública ou Universal. Para a análise da forma de ingresso, o estudo
se torna uma pouco mais complicado, pelas enormes associações de fatores, no 
entanto SiSu e Vestibular formam mais de $80$% das observaçõese SiSU fica no 
grupo com maior tempo para se formar, o que em boa parte deve-se a uma 
quantidade alta de dados censurados. 

Nesse ínterim, destaca-se da variável INGRESSO que discentes que ingressaram 
como transferência ou refugiados possuem o menor tempo para formação. Assim,
acredito que esse estudo trouxe muitas confirmações do imaginário público, mas 
também trouxe conhecimentos novos, que se observadas com cuidado ajudam a focar 
nos problemas concretos. Para uma próxima análise, deve-se considerar o ajuste
de modelos com riscos competitivos.

# Apêndice - Código R {-}
```{r get-labels, echo = FALSE}
labs <- knitr::all_labels()
labs <- setdiff(labs, c("setup", "get-labels"))
```

```{r ref.label=labs, echo=TRUE, eval=FALSE}
```

```{r}
fit <-survreg(Surv(TEMPO,CENSURA)~ ID_SEXO + COTA + INGRESSO + ID_ETNIA +
                 CHAMADA + NOME_CURSO_AJUSTADO + DURACAO + ANO_INGRESSO,  
              data = df,  dist='lognormal')
ajuste = summary(fit)
```


```{r cov}
ajuste$table |> as.data.frame() |> 
  select(-`Std. Error`, -z) |> rename(Pvalores=p, Betas = Value) |>
   mutate(Pvalores = format.pval(Pvalores, 3, eps = 0.001)) |>
   mypdf1::pdf1_tbl("Coeficientes e PValores no modelo inicial com todas as covariáveis")
```
